【裁判字號】    98,勞訴,54
【裁判日期】    990120
【裁判案由】    給付退休金
【裁判全文】
臺灣高雄地方法院民事判決              98年度勞訴字第54號
原      告  丑○○
            戊○○○
            乙○○
            己○○
            庚○○
            辛○○
            卯○○
                      號
            寅○○
            甲○○
            子○○
                      樓
            壬○○
            丙○○
共      同
訴訟代理人  劉思龍律師
複代理人    江大寧律師
被      告  南亞塑膠工業股份有限公司
法定代理人  丁○○
訴訟代理人  癸○○
上列當事人間請求給付退休金事件，本院於民國99年1月6日言
詞辯論終結，判決如下：
    主  文
被告應給付原告如附表二所示之金額及利息。
訴訟費用由被告負擔。
本判決於原告分別以附表二所示之擔保金額供擔保後，得假執行
；被告如以附表二所示之反擔保金額為原告預供擔保後，得免為
假執行。
    事實及理由
一、訴外人吳火城及原告丑○○、辛○○、卯○○、寅○○、甲○○、子○○、壬○○、丙○○分別自附表一所示之到職日
    起至退休日止受雇於被告。因被告屬一貫性作業之工廠，作
    業型態為24小時全天候、連續性現場作業，採早、中、晚班
    固定三班輪值制，並由被告每月按時數發給輪值中、晚班之
    員工夜點費（下稱系爭夜點費），因輪值班表更換時間固定
    ，員工輪值早、中、晚班之時間、頻率皆相同，且系爭夜點
    費金額固定，系爭夜點費應屬吳火城及原告丑○○、辛○○
    、卯○○、寅○○、甲○○、子○○、壬○○、丙○○，因
    工作所得之報酬，具有勞務對價性質，且為經常性給付而屬
    工資之一部分。被告於吳火城及原告丑○○、辛○○、卯○○、寅○○、甲○○、子○○、壬○○、丙○○退休時，並
    未將系爭夜點費列入平均工資計算，被告給付之退休金分別
    短少如附表二所示之退休金差額。訴外人吳火城業於民國98
    年5 月2 日死亡，原告戊○○○、乙○○、己○○、庚○○
    為其法定繼承人，概括繼承吳火城請求被告給付退休金差額
    之權利。為此依勞動基準法（下稱勞基法）第55條、台灣省
    工廠退休規則（下稱退休規則）第9 條之規定提起本訴，並
    聲明：(一)被告應給付原告如附表二所示之金額及利息。(二)願
    供擔保，請准宣告假執行。
二、被告則以：系爭夜點費係被告於三班輪值員工原可領取之固
    定薪資外，因輪值中、夜班另為之給付，勞基法亦有規定勞
    工工作可採晝夜輪班制，雇主依法毋庸為任何其他額外的給
    付。每一輪值勞工不論職務高低、薪資多寡，所領取之夜點
    費之計費標準均相同，且勞工須輪值中、夜班勤務時方可領
    取，與加班費係隨職級本薪不同而有別。系爭夜點費應係被
    告基於雇主地位所為之恩惠性給與，為被告提供之福利措施
    之一，並非勞工因工作所得之報酬，與勞工提供勞務無對價
    關係。系爭夜點費實屬附有停止條件的恩惠性給與，即以從
    事夜班工作為停止條件，停止條件成就始發放系爭夜點費，
    與一般情況在相當時間內可得給與之經常性給付不同，系爭
    夜點費既非屬勞務性給付，復與「經常性」給與之工資有間
    ，自非屬工資之一部分，故不得將系爭夜點費列入平均工資
    計算退休金差額等語為辯，並聲明：(一)原告之訴駁回。(二)如
    受不利判決，願供擔保，請准宣告免為假執行。
三、兩造不爭執事實：
  (一)吳火城及原告丑○○、辛○○、卯○○、寅○○、甲○○、
    子○○、壬○○、丙○○分別自附表一所示之到職日起至退
    休日止受雇於被告，工作型態為採早、中、晚班固定三班輪
    值制。
  (二)吳火城及原告丑○○、辛○○、卯○○、寅○○、甲○○、
    子○○、壬○○、丙○○於退休前之平均3 個月、平均6 個
   月夜點費數額如附表一「夜點費時薪」欄所示。
  (三)吳火城於98年5 月2 日死亡，原告戊○○○、乙○○、己○○、庚○○為其法定繼承人，並未拋棄繼承。
  (四)倘系爭夜點費係屬工資，則被告應給付吳火城及原告丑○○
    、辛○○、卯○○、寅○○、甲○○、子○○、壬○○、丙○○之退休金，有如附表二所示之退休金差額之短少。
四、本件爭點：系爭夜點費是否為工資？原告請求被告給付退休
    金差額，有無理由？
五、得心證理由：
  (一)按工資，係勞工因工作而獲得之報酬；包括工資、薪金及按
    計時、計日、計月、計件以現金或實物等方式給付之獎金、
    津貼及其他任何名義之經常性給與均屬之，勞基法第2 條第
    3 款定有明文。所謂「其他任何名義之經常性給與」，乃係
    就其他可能之工資給與為概括性之規定，為前段所例示工資
    型態以外之獨立工資給付型態，該經常性之工資給與，除須
    具經常性給與性質外，並須排除勞基法施行細則第10條所列
    之給與。是判斷雇主之給與是否屬於工資，須符合「勞工因
    工作而獲得之報酬」及「經常性給與」之要件。至於雇主若
    為改善勞工生活或激勵勞工而給付非經常性給與或為單方之
    目的，給付具有勉勵、恩惠性質之給與，即非勞工之工作給
    付之對價，無論其係固定發放與否，倘未變更其獎勵恩惠給
    與性質，亦不得列入工資範圍之內。
  (二)經查：被告核發系爭夜點費，係針對有輪值中、晚班之勞工
    所給與，其金額係中班（自下午4 時至午夜12時）發給新台
    幣（下同）180 元（每小時45元，自下午8 時起至午夜12時
    ，共4 小時），夜班（自午夜12時至上午8 時）則發給360
    元（每小時45元，午夜12時至上午8 時，共8 小時），不因
    作業種類而有差別，如未實際值班或經上級同意由他人代班
    ，則不得領取夜點費；又吳火城及原告丑○○、辛○○、卯
    ○○、寅○○、甲○○、子○○、壬○○、丙○○受僱於被
    告之工作方式係採三班制，即早、中、晚三班24小時輪班，
    不論輪值早、中、晚班，各班工作內容均屬相同，輪值方式
    由被告與勞工協商排定等事實，為兩造所不爭執（本院卷第
    166 頁）。從系爭夜點費之核發情形可知，參與早、中、晚
    三班輪值之勞工，於輪值中、晚班時始得領取夜點費，且輪
    值中、晚班又已成為固定之工作制度，中、晚班輪值之勞工
    ，從下午8 時起至上午8 時止，每小時有45元之夜點費，輪
    值中班員工在下午8 時以前之工作時數，不計算夜點費，夜
    點費之發放，具有經常性，應可認定。且夜點費係被告針對
    在下午8 時起至上午8 時止，此段期間輪值之勞工，因工作
    時間與正常人體生理時鐘相反、工作條件特殊，而對勞工加
    給之現金給付，應為輪值勞工於下午8 時起至上午8 時止從
    事工作之勞務對價，堪予認定。衡情，倘如被告所辯係因一
    般人有吃宵夜的習慣，所以超過下午8 時以後，有提供食物
    ，嗣後因勞工請求才改發放餐費即夜點費云云。則輪值中、
    夜班之勞工，工作超過下午8 時以後，同樣吃宵夜，領得金
    額應相同，豈有按小時給付45元夜點費之理。系爭夜點費為
    參與中、晚班輪值勞工於一般情形下經常可以領得之給付，
    其性質為屬勞工因工作所獲之報酬，且夜點費之發放具有經
    常性。依上開說明，系爭夜點費自應列為平均工資。
  (三)被告雖以勞工工作採晝夜輪班制，乃勞基法第34條所肯認之
    工作方式，晝夜輪班仍屬正常工作時間，雇主依法無庸為任
    何額外之給付，系爭夜點費自與延長勞工工作時間應加給加
    班費之情形不同，並非工資云云為辯。雇主是否發給夜間工
    作之勞工較高之薪資，勞基法固未明文規定，然晝夜輪班之
    勞工，於夜間工作，因工作時間與正常人體生理時鐘相反，
    本較不利勞工之生活及健康，其工作之內容縱使相同，其付
    出之勞務，仍難認與日間工作之勞工相同。雇主如對於夜間
    提供勞務之勞工，發給較高之勞務對價，亦無不可，自不得
    以晝夜輪班之工作方式為勞基法所肯認為由，而認雇主對於
    夜間工作之勞工給付之報酬，並非勞務之對價。被告此部分
    抗辯，並無足採。
  (四)被告雖抗辯94年6 月14日修正前之勞基法施行細則第10條第
    9 款規定將夜點費排除於經常性給與之外，而吳火城及原告
    丑○○、辛○○、卯○○、寅○○、甲○○、子○○、壬○○、丙○○均係在該規定修正前退休，夜點費自不必納入平
    均工資計算退休金云云。惟除原告卯○○之退休時間係在94
    年6 月14日以前外，吳火城及原告丑○○、辛○○、寅○○
    、甲○○、子○○、壬○○、丙○○均係在勞基法施行細則
    第10條修正後退休，此觀之退休金明細自明（本院卷第26、
    34、42、50、54、56、64、72、80頁）。且勞基法第2 條第
    3 款所稱之「其他任何名義之經常性給與」，法令雖無明文
    解釋，但應指雇主非臨時起意且非與工作無關之給與而言，
    其立法原意在於防止雇主對勞工因工作獲得之報酬不以工資
    之名而改用其他名義，故特於該法明定應屬工資，以資保護
    勞工。至於修正前勞基法施行細則第10條第9 款固將「夜點
    費」排除於勞基法第2 條第3 款所稱之「其他任何名義之經
    常性給與」之外，惟雇主之給付是否為工資，仍應實質認定
    ，不因形式上所用名稱為何而受影響。是以，縱使雇主所為
    之給付項目與勞基法施行細則第10條各款之給付名目相同，
    亦不當然非屬工資。否則，雇主均可巧立名目以規避勞動基
    準法關於工資之規定，又豈符事理之平。況且，修正前勞基
    法施行細則第10條第9 款所稱之夜點費係指勞工偶然可得之
    點心費用，此由同款規定之「差旅費、差旅津貼、交際費」
    均係偶然發生之費用，具不定期給與之性質，可以明瞭。至
    於「夜點費」部分，從修正前勞基法施行細則第10條第9 款
    將「夜點費」與誤餐費同列，而誤餐費既屬恩惠性及非經常
    性之給與性質，堪認「夜點費」應屬同一性質，「夜點費」
    及誤餐費，均係雇主為體恤勞工於夜間工作而給與之夜間點
    心費，或勞工因執行職務延誤正常用餐時間，另外給與之餐
    費，且非經常性者，始屬之。惟如前所述，被告發給之系爭
    夜點費既係屬吳火城及原告丑○○、辛○○、卯○○、寅○○、甲○○、子○○、壬○○、丙○○，於輪值中班、夜班
    時提供勞務之對價，且具經常性，自與修正前勞基法施行細
    則第10條第9 款所稱「夜點費」之意義不同，尚難因系爭夜
    點費與修正前勞基法施行細則第10條第9 款規定之夜點費係
    使用同一名稱，即將系爭夜點費排除於勞基法第2 條第3 款
    所定「經常性給與」之外。被告此部分抗辯並無足採。
  (五)被告另抗辯系爭夜點費之給付，係每一員工每小時均固定相
    同，不因工作種類及級職而有差別，係雇主為體恤勞工於夜
    間工作而為附條件之勉勵性、恩惠性、任意性給與，自非工
    資云云。惟查：系爭夜點費具有「勞務對價性」及「給與經
    常性」之性質，應認定為工資之一部分乙節，已詳如前述，
    並不因其給與之方式係每人每小時之金額均固定相同而失其
    屬於工資性質。況兩造不爭執之工資報酬中某些項目如伙食
    津貼、餐費、交通津貼等，不因年資及級職而有所不同，均
    係給付相同數額，亦採一致性之給付，自難僅以系爭夜點費
    係一致性之給付，認定屬勉勵性、恩惠性、任意性之給與，
    而非為工資。被告此部分抗辯，亦非可採。
  (六)被告爰引台灣高等法院93年度勞上易字第104 號、105 號判
    決理由，辯稱系爭夜點費並非工資云云，然上開判決並非判
    例，所採之法律見解，對本院並無拘束力，被告此部分抗辯
    ，洵非足採。
六、綜上所述，本件原告主張被告發給之夜點費，係屬工資，應
    列入計算平均工資以計算退休金，洵屬有據。被告對於原告
    主張計入夜點費後之平均工資、退休金差額，即如附表一、
    附表二所示，亦不爭執（本院卷第167 頁）。從而，原告依
    退休規則第9 條第1 項、勞基法第55條之規定，請求被告給
    付如附表二所示之金額及利息，為有理由，應予准許。
七、兩造均陳明願供擔保，請准宣告假執行或免為假執行，經核
    並無不合，爰分別酌定相當擔保金額准許之。
八、據上論結，本件原告之訴為有理由，依民事訴訟法第78條、
    第390條第2項、第392條第2項，判決如主文。
中    華    民    國    99    年    1     月    20    日
                  勞工法庭      法  官  陳宛榆
正本係照原本作成。
如不服本判決，應於送達後20日內，向本院提出上訴狀並表明上
訴理由，如於本判決宣示後送達前提起上訴者，應於判決送達後
10日內補提上訴理由書（須附繕本）。
中    華    民    國    99    年    1     月    20    日
                                書記官  周耿瑩
附表一
┌──┬───┬──────┬──────┬─────┬───────┬─────────┐
│    │      │            │            │          │  退休金總基數│     夜點費時薪   │
│編號│姓  名│到 職 日 期 │退 休 日 期 │ 任職年資 ├───┬───┼────┬────┤
│    │      │            │            │          │勞基法│勞基法│退休前三│退休前六│
│    │      │            │            │          │施行前│施行後│個月平均│個月平均│
│    │      │            │            │          │基數  │基數  │        │        │
├──┼───┼──────┼──────┼─────┼───┴───┼────┼────┤
│    │      │            │            │          │      44      │        │        │
│ 1  │黃國峰│65年8月16日 │94年6月17日 │28年10月  ├───┬───┤1,260元 │2,400元 │
│    │      │            │            │          │  14  │  30  │        │        │
├──┼───┼──────┼──────┼─────┼───┴───┼────┼────┤
│    │      │            │            │          │      45      │        │        │
│ 2  │吳火城│61年7月1日  │96年8月16日 │35年1月   ├───┬───┤3,480元 │3,720元 │
│    │      │            │            │          │  24  │  21  │        │        │
├──┼───┼──────┼──────┼─────┼───┴───┼────┼────┤
│    │      │            │            │          │     44       │        │        │
│ 3  │辛○○│69年3月4日  │97年9月25日 │28年6月   ├───┬───┤4,320元 │4,170元 │
│    │      │            │            │          │  8   │  36  │        │        │
├──┼───┼──────┼──────┼─────┼───┴───┼────┼────┤
│    │      │            │            │          │     45       │        │        │
│ 4  │卯○○│61年5月17日 │94年5月21日 │33年      ├───┬───┤3,480元 │3,180元 │
│    │      │            │            │          │  24  │  21  │        │        │
├──┼───┼──────┼──────┼─────┼───┴───┼────┼────┤
│    │      │            │            │          │     45       │        │        │
│ 5  │寅○○│59年8月7日  │96年5月16日 │37年      ├───┬───┤3,560元 │3,560元 │
│    │      │            │            │          │  28  │  17  │        │        │
├──┼───┼──────┼──────┼─────┼───┴───┼────┼────┤
│    │      │            │            │          │     43.5     │        │        │
│ 6  │甲○○│69年5月24日 │97年9月10日 │28年3月   ├───┬───┤4,440元 │4,680元 │
│    │      │            │            │          │  8   │ 35.5 │        │        │
├──┼───┼──────┼──────┼─────┼───┴───┼────┼────┤
│    │      │            │            │          │     45       │        │        │
│ 7  │子○○│61年6月5日  │97年5月12日 │33年7月   ├───┬───┤4,320元 │4,530元 │
│    │      │            │            │          │  24  │  21  │        │        │
├──┼───┼──────┼──────┼─────┼───┴───┼────┼────┤
│    │      │            │            │          │     45       │        │        │
│ 8  │壬○○│66年8月20日 │96年8月21日 │30年      ├───┬───┤4,260元 │3,420元 │
│    │      │            │            │          │  12  │  33  │        │        │
├──┼───┼──────┼──────┼─────┼───┴───┼────┼────┤
│    │      │            │            │          │     45       │        │        │
│ 9  │丙○○│60年3月13日 │95年11月19日│34年4月   ├───┬───┤4,020元 │3,990元 │
│    │      │            │            │          │  26  │  19  │        │        │
└──┴───┴──────┴──────┴─────┴───┴───┴────┴────┘
附表二
┌──┬────┬────────┬─────────────────────────┬────┬─────┐
│編號│姓  名  │退休金差額之金額│利息                                              │擔保金額│反擔保金額│
├──┼────┼────────┼─────────────────────────┼────┼─────┤
│ 1  │黃國峰  │89,640元        │94年7 月18日起至清償日止，按週年利率百分之5 計算。│29,880元│89,640元  │
│    │        │                │                                                  │        │          │
├──┼────┼────────┼─────────────────────────┼────┼─────┤
│ 2  │戊○○○│161,640元       │96年9月16日起至清償日止，按週年利率百分之5 計算。 │53,880元│161,640元 │
│    │乙○○  │                │                                                  │        │          │
│    │己○○  │                │                                                  │        │          │
│    │庚○○  │                │                                                  │        │          │
├──┼────┼────────┼─────────────────────────┼────┼─────┤
│ 3  │辛○○  │184,680元       │97年10月26日起至清償日止，按週年利率百分之5 計算。│61,560元│184,680元 │
├──┼────┼────────┼─────────────────────────┼────┼─────┤
│ 4  │卯○○  │150,300元       │94年6月21日起至清償日止，按週年利率百分之5 計算。 │50,100元│150,300元 │
├──┼────┼────────┼─────────────────────────┼────┼─────┤
│ 5  │寅○○  │160,200元       │96年6月17日起至清償日止，按週年利率百分之5 計算。 │53,400元│160,200元 │
├──┼────┼────────┼─────────────────────────┼────┼─────┤
│ 6  │甲○○  │201,660元       │97年10月11日起至清償日止，按週年利率百分之5 計算。│67,220元│201,660元 │
├──┼────┼────────┼─────────────────────────┼────┼─────┤
│ 7  │子○○  │198,810元       │97年6月12日起至清償日止，按週年利率百分之5 計算。 │66,270元│198,810元 │
├──┼────┼────────┼─────────────────────────┼────┼─────┤
│ 8  │壬○○  │163,980元       │96年9月21日起至清償日止，按週年利率百分之5 計算。 │54,660元│163,980元 │
├──┼────┼────────┼─────────────────────────┼────┼─────┤
│ 9  │丙○○  │180,330元       │95年12月20日起至清償日止，按週年利率百分之5 計算。│60,110元│180,330元 │
└──┴────┴────────┴─────────────────────────┴────┴─────┘


司法院資訊處製作；財團法人民間司法改革基金會備份。
